【裁判字號】    89,易,2465
【裁判日期】    920411
【裁判案由】    違反健康食品管理法等
【裁判全文】
臺灣臺北地方法院刑事判決                        八十九年度易字第二四六五號
    公  訴  人  臺灣臺北地方法院檢察署檢察官
    被      告  戊○○○○麗股份有限公司台灣分公司
    選任辯護人  吳旭洲律師
                吳宗輝律師
                林永頌律師
    被      告
    兼  代表人  丙  ○
    選任辯護人  林永頌律師
    被      告  壬○○
    選任辯護人  吳旭洲律師
                吳宗輝律師
                林永頌律師
右列被告因違反健康食品管理法等案件，經檢察官提起公訴（八十九年度偵字第一五
四五五、一九三七四號），本院判決如左：
    主  文
戊○○○○麗股份有限公司台灣分公司、丙○、壬○○被訴違反健康食品管理法部分
均無罪。
丙○、壬○○被訴業務過失傷害部分均公訴不受理。
    理  由
壹、公訴意旨略以：丙○、壬○○分別係位於台北市○○路一一一號十五樓「戊○○○○麗股份有限公司台灣分公司」（以下簡稱一生秀麗公司）之負責人、業務行
    銷總監，經營代理進口食品、化妝品等批發、零售，明知一生秀麗公司自加拿大
    輸入販售之「Calorad康乃力液態食品」（又稱天然活力果汁，以下簡稱康乃力
    ）並未申請許可為健康食品，卻自民國八十八年十月間起以直銷方式販售時，所
    附之文宣資料簡介，強調Calorad係世界專利之膠原蛋白，康乃力含有豐富的膠
    原蛋白質，是利用水解蛋白於睡眠中解體脂肪達到合成膠原蛋白的自然機轉，幫
    助人體就骨骼疏鬆、血管壁破裂及栓塞、眼角膜視力退化及疲勞等方面之問題，
    為「機能性食品、保健食品、健康食品」，並在文宣中以專家的話列載「膠原蛋
    白．．預防骨質疏鬆、改善過敏性皮膚炎及氣喘等過敏性體質．．預防動脈硬化
    和高血壓、癌症的預防．．」，屢稱可減肥、對塑身有效等虛偽誇張並使人易生
    誤解之宣傳廣告文字。且其二人既輸入上開產品販售，本應就該產品充分了解，
    並應能注意該產品中所含蛋白質成份，有可能造成人體過敏，卻未注意在產品上
    為任何警告標語，反而在廣告文宣上強調「安全無任何副作用」，而於八十八年
    十月初，經由一生秀麗公司直銷商丁○○輾轉透過甲○○販售予庚○飲用後，竟
    發生全身紅疹、昏睡、休克現象，經醫師診斷係過敏性休克併蕁麻疹，疑減肥食
    品引致，急救後始緩解上開症狀。因認被告丙○、壬○○涉犯健康食品管理法第
    二十一條第一項（公訴人誤載為第二項）罪嫌及刑法第二百八十四條第二項業務
    過失傷害罪嫌，被告一生秀麗公司應依健康食品管理法第二十六條科處罰金。
貳、違反健康食品管理法部分：
一、按犯罪事實應依證據認定之，無證據不得推定其犯罪事實；又不能證明被告犯罪
    者，應諭知無罪之判決，刑事訴訟法第一百五十四條、第三百零一條第一項分別
    定有明文。又刑事訴訟上證明之資料，無論其為直接證據或間接證據，均須達於
    通常一般之人均不致於有所懷疑，而得確信其為真實之程度，始得據為有罪之認
    定，若其關於被告是否犯罪之證明未能達此程度，而有合理性懷疑之存在，致使
    無從形成有罪之確信，根據「罪證有疑，利於被告」之證據法則，即不得遽為不
    利被告之認定（最高法院七十六年度台上字第四九八六號判例意旨參照），其以
    情況證據（即間接證據）斷罪時，尤須基於該證據在直接關係上所可證明之他項
    情況事實，本乎推理作用足以確證被告有罪，方為合法，不得徒憑主觀上之推想
    ，將一般經驗上有利被告之其他合理情況逕予排除，此觀諸最高法院三十二年度
    上字第六七號判例意旨亦甚明確。
二、公訴人認被告等涉有右揭犯行，無非係以告訴人庚○指訴歷歷，核與證人甲○○
    、丁○○之證述相符，並有診斷證明書、照片、台北榮民總醫院八八北總內字第
    三０七六二號函、行政院衛生署衛署食字第八八０七八二二八號函附卷可稽，又
    被告雖否認「卡路得」食品之文宣資料為公司製作，然告訴人自一生秀麗公司直
    銷商處取得之康乃力或Calorad之文宣資料中，亦有如前述虛偽誇張之廣告用語
    ，足使人易生誤解，有卷附之廣告文宣（詳見他字卷內告證四）可參，縱「卡路
    得」之文宣資料非一生秀麗公司所製作，由其他之文宣資料亦足認其有違反健康
    食品管理法誇張虛偽不實廣告之罪嫌，為其論據。
三、訊據被告丙○、壬○○堅決否認有何右揭犯行，被告丙○辯稱：Calorad於西元
    一九九七年在加拿大就開始販售，在美國、加拿大、泰國、菲律賓、台灣、英國
    、墨西哥、以色列同時銷售該產品，根據公司政策，產品的販售一定要合乎各該
    國家的法令，在台灣經營此產品時，亦要確定合乎台灣的法令，已將產品之相關
    文件交給公平交易委員會，公司產品資料未作療效宣傳，沒有違反法令，產品透
    過傳銷商銷售，所有傳銷商在傳銷之前要簽一份文件，依法令規定銷售產品，無
    違反健康食品管理法等語；被告壬○○辯稱：Calorad是一般食品，公司所有文
    宣資料在公平交易委員會都可以查，均未宣傳產品療效，告訴人所提出之資料，
    除公司簡介外，其餘均非公司所印製或交付直銷商使用，且公司之產品名稱叫「
    康乃力」，不是叫「卡路得」，在公司發行的刊物，一再聲明直銷商不可以私印
    文宣，宣傳產品療效，但直銷商人數眾多，無法一一管理，其中也有醫療人員，
    他們甚至比公司更清楚，以他們的方式宣傳產品，直銷商將公司簡介及自己持有
    的資料訂在一起，交付告訴人，不是公司發行的資料，其無違反健康食品管理法
    等語。經查：
  (一)依健康食品管理法第二條之規定，健康食品係指提供特殊營養素或具有特定保健
    功效，特別加以標示或廣告，而非以治療、矯正人類疾病為目的之食品；同法第
    六條第二項規定，食品標示或廣告提供特殊營養素或具有特定保健功效者，應依
    本法之規定辦理之；因此，倘行為人以廣告散佈其食品具特定保健功效之文字，
    係將一般食品廣告為健康食品，不限於廣告上標示「健康食品」四個文字為必要
    ，仍屬違反同法第六條第一項規定，先予敘明。
  (二)被告丙○為負責人、壬○○為業務行銷總監之一生秀麗公司，進口輸入「
    Calorad」產品，僅為一般食品，而非依健康食品管理法之規定，取得行政院衛
    生署核發許可證之健康食品乙情，為被告二人所是認，並有一生秀麗公司之經濟
    部公司執照、台北市政府營利事業登記證、行政院衛生署八十九年二月八日衛署
    食字第八八０七四八二二號函在卷可稽。又於八十八年十月初，甲○○自一生秀
    麗公司直銷商丁○○取得該公司進口、以直銷方式販售之「Calorad」產品，並
    販售予告訴人庚○，同時交付相關文宣資料一份（即他字卷第七至十六頁，以下
    簡稱Ａ資料），告訴人飲用後，發生全身紅疹、昏睡、休克現象，經醫師診斷係
    過敏性休克併蕁麻疹，疑減肥食品引致，嗣告訴人為蒐證，乃向劉素珠購買一生
    秀麗公司之「Calorad」產品，劉素珠並交付相關文宣資料一份（即他字卷第二
    十三至三十四頁，以下簡稱Ｂ資料），並表示該產品及Ｂ資料均自該公司直銷商
    己○○取得，告訴人另自姓名不詳之一生秀麗公司直銷商取得相關文宣資料一份
    （即他字卷第三十五至四十四頁，以下簡稱Ｃ資料）等情，業據告訴人指訴在卷
    ；證人丁○○於偵查中亦陳稱：其係一生秀麗公司直銷商，有拿二瓶該公司之「
    Calorad」產品予甲○○等語（見他字卷第一二０、一二一頁）；證人甲○○於
    偵查中及本院審理時亦陳稱：丁○○係一生秀麗公司直銷商，其自丁○○取得該
    公司「Calorad」產品二瓶，拿一瓶予告訴人，並交付Ａ資料予告訴人等語（見
    他字卷第一一一、一一四頁、本院八十九年十二月二十七日筆錄），證人己○○
    於本院審理時則陳稱：其係一生秀麗公司直銷商，賣產品予劉素珠，因她想瞭解
    膠原蛋白功能，其就將Ｂ資料交予劉素珠等語（見本院九十年一月十九日筆錄）
    ；足見告訴人自甲○○購買飲用之「Calorad」產品係一生秀麗公司進口，並以
    直銷方式販售，而Ａ資料確係甲○○連同產品交付予告訴人，Ｂ資料係己○○交
    付予劉素珠，再由劉素珠於販售產品時交付予告訴人無訛。再公訴人所訴被告違
    反健康食品管理法部分，係上開文宣資料強調以下功效，併予敘明：
    １、Calorad係世界專利之膠原蛋白（見Ｃ資料，即他字卷第三十五頁「健美更
        要健康、Calorad的機轉流程」）。
    ２、康乃力含有豐富的膠原蛋白（見Ｃ資料，即他字卷第三十八頁「Calorad康
        乃力─健康活力新果汁」）。
    ３、利用水解蛋白於睡眠中解體脂肪達到合成膠原蛋白的自然機轉（見Ｂ資料，
        即他字卷第二十六頁「二十一世紀生物科技最偉大的發現」）。
    ４、幫助人體骨骼疏鬆、血管壁破裂、栓塞、眼角膜視力退化、疲勞，機能性食
        品、保健食品、健康食品（見Ｂ資料，即他字卷第二十四頁「水解蛋白合成
        膠原蛋白機轉圖」）。
    ５、專家的話，「膠原蛋白．．預防骨質疏鬆、改善過敏性皮膚炎及氣喘等過敏
        性體質．．預防動脈硬化和高血壓、癌症的預防．．」（見Ｂ資料，即他字
        卷第二十九頁「二十一世紀生物科技最偉大的發現」）。
    ６、屢稱可減肥、對塑身有效等虛偽誇張並使人易生誤解之宣傳廣告文字（Ａ資
        料、Ｂ資料、Ｃ資料）。
  (三)雖證人甲○○陳稱：Ａ資料除公司簡介（即他字卷第七、八頁）係丁○○交付外
    ，餘均自姓名不詳之計程車司機取得，其將二者一起交付告訴人云云；然甲○○
    於審判外曾向告訴人之夫乙○○表示Ａ資料係丁○○提供，此據證人乙○○於本
    院審理時證述明確（見本院九十二年三月二十八日筆錄），則證人甲○○所述Ａ
    資料中之「Calorad卡路得─瘦身強肌的福音」（即他字卷第九、十頁）係自姓
    名不詳之計程車司機取得云云，尚難輕信。惟證人乙○○上開證詞，僅能證明甲○○該部分所述不實，「Calorad卡路得─瘦身強肌的福音」資料應非甲○○自
    姓名不詳之計程車司機取得等情，然尚不能遽認該文宣資料即係一生秀麗公司印
    製或交付直銷商使用，仍應調查相關證據證明之。而縱該「Calorad卡路得─瘦
    身強肌的福音」資料係該公司直銷商丁○○交付甲○○，然證人乙○○於本院審
    理時陳稱：甲○○沒有說丁○○的資料是從一生秀麗公司得來等語，且證人即一
    生秀麗公司直銷商辛○○於本院審理時證稱：公司的文宣有在賣，會標示「一生
    秀麗」的名稱，「Calorad卡路得─瘦身強肌的福音」非公司文宣資料等語（見
    本院九十年一月十九日筆錄），且一生秀麗公司代理銷售之「Calorad液態食品
    」中文名稱為「康乃力」，並非「卡路得」乙情，業據證人丁○○、己○○、辛○○等人證述在卷，並有被告提出之一生秀麗產品價目表、輔銷產品價格表、產
    品介紹、行政院公平交易委員會書函、一生秀麗公司月刊、公告等件影本附卷可
    佐；證人己○○於本院審理時另證稱：Ｂ資料係在公司成立前就陸續從其朋友那
    邊看過，因為劉素珠說想瞭解膠原蛋白之功能，其就將Ｂ資料交給她，該資料非
    公司發給使用，公司有關「康乃力」的文宣係賣給直銷商的，上面會有公司名稱
    等語（見本院九十年一月十九日筆錄），且核Ｂ資料上又無任何「Calorad」、
    「康乃力」、甚至「卡路得」等產品名稱；是被告壬○○所辯直銷商人數眾多，
    無法一一管理，其中也有醫療人員，他們甚至比公司更清楚，以他們的方式宣傳
    產品，直銷商將公司簡介及自己持有的資料訂在一起，交付告訴人，不是公司發
    行的資料等語，即不無可能，尚堪採信，被告等所辯Ａ資料、Ｂ資料除公司簡介
    外，均非一生秀麗公司印製或交付直銷商使用等語，堪予採信。
  (四)按健康食品管理法所稱健康食品，係指提供特殊營養素或具有特定之保健功效，
    特別加以標示或廣告，而非以治療、矯正人類疾病為目的之食品，而健康食品必
    須符合下列要件︰一具有明確的保健功效成分，且其產品的合理攝取量必須具有
    科學依據。中央主管機關對已具有明確保健功能的保健功效成分，應予以公告。
    若在現有技術下無法確定有效的保健功效成分，則應列舉具該保健功效的各項原
    料或佐證文獻，由主管機關評估認定之。經科學化的保健功效評估試驗，或依學
    理證明其無害且具有明確及穩定的保健功效。健康食品之保健功效評估方法和毒
    理學評估方法，由中央主管機關訂定之，健康食品管理法第二條及第三條之規定
    均定有明文。惟所謂「保健功效」究何所指，並未在健康食品管理法中規定，依
    該法施行細則第二條及第三條規定，有關「保健功效」須經中央主管機關認定之
    ，然查健康食品管理法於八十八年二月三日公布，並於公布後六個月後即八十八
    年八月三日施行，而其施行細則於同年八月一日方始發布，內容對於何為「保健
    功效」亦未明文規定，嗣行政院衛生署於同年八月二日公告「健康食品之調節血
    脂功能評估方法」、「健康食品之調節腸胃功能評估方法」、「健康食品之改善
    骨質疏鬆功能評估方法」、「健康食品之牙齒保健功能評估方法」、「健康食品
    之調整免疫機能功能評估方法」等五項，有衛生法規網頁一紙附卷可稽（見他字
    卷第十八頁），足見告訴人取得上開資料之時，中央主管機關尚未認定公告「減
    肥、塑身」係特定保健功效。而由公訴人所訴Ａ資料、Ｃ資料內容，雖涉及「減
    肥、塑身」，然既未經中央主管機關認定公告係特定保健功效，則無法從客觀事
    實認定被告在當時明確知悉，宣傳「減肥、塑身」是否違反健康食品管理法之規
    定，是縱如告訴人所訴，Ｃ資料係自一生秀麗直銷商取得，仍難認行為人對於犯
    罪構成要件明知，自已欠缺犯罪之故意，與法定主觀構成要件自有不符，應屬是
    否違反食品衛生管理法第十九條第一項規定：「對於食品、食品添加物或食品用
    洗潔劑所為之標示、宣傳或廣告，不得有不實、誇張或易生誤解之情形」，而得
    依同法第三十二條第一項前段規定處以罰鍰之問題。
  (五)綜上所述，因Ａ資料、Ｂ資料除公司簡介外，均非一生秀麗公司印製或交付直銷
    商使用，且就Ｃ資料內容以觀，難認行為人有主觀故意，已如前述，此外，復查
    其他積極證據足資證明被告等有何違反健康食品管理法犯行，既不能證明被告等
    犯罪，自應為其等無罪之諭知。
乙、不受理部分：
一、按告訴乃論之罪，應自得為告訴之人知悉犯人之時起六個月內為告訴，如逾告訴
    期間始行起訴者，法院應諭知不受理判決，此為刑事訴訟法第二百三十七條、第
    三百零三條第三款所明定。而刑法第二百八十四條第二項業務過失傷害罪嫌，依
    同法第二百八十七條前段規定，須告訴乃論。
二、經查，告訴人於八十八年十月八日自甲○○取得康乃力產品，於同年十月九日至
    十二日服食該產品，同年月十三日告訴人起紅疹，前往耕莘醫院就診，晚上被告
    壬○○以電話關心，同年月十四日一生秀麗公司派被告壬○○等人前往探視告訴
    人，雙方約在新店市麥當勞見面等情，業據被告丙○、壬○○具狀陳述明確，而
    告訴人於八十八年十月十三日因全身紅疹至急診室掛號，主訴吃完健康食品後引
    起等情，有財團法人天主教耕莘醫院函所附耕莘醫院病例摘錄單一份附卷可稽，
    告訴人亦陳稱其於八十八年十月十四日與被告壬○○等人見面等語（見本院八十
    九年十二月六日筆錄、他字卷第七十四頁），足見告訴人應於八十八年十月十四
    日即已知被告二人涉業務過失傷害罪嫌，告訴人遲至八十九年四月二十日始行提
    起本件告訴，有台灣台北地方法院檢察署收文章在卷可按，已逾六個月之告訴期
    間，依前揭說明，應諭知不受理之判決。
據上論斷，應依刑事訴訟法第三百零一條第一項、第三百零三條第三款規定，判決如
主文。
本案經檢察官張安箴到庭執行職務。
中      華      民      國    九十二    年      四      月     十一     日
                                    臺灣臺北地方法院刑事第七庭
                                        法  官  蕭  清  清
右正本證明與原本無異。
如不服本判決，應於判決送達後十日內向本院提出上訴狀(應抄附繕本)。告訴人
或被害人如對於本判決不服者，應具備理由請求檢察官上訴，其上訴期間之計算
係以檢察官收受判決正本之日期為準。
                                        書記官  劉  麗  英
中      華      民      國    九十二    年      四      月     十八     日


司法院資訊處製作；財團法人民間司法改革基金會備份。
